臺灣高等法院臺中分院刑事判決
111年度上訴字第850號
上  訴  人  臺灣臺中地方檢察署檢察官
上  訴  人  
即  被  告  賴瑞榮



上  訴  人  
即  被  告  賴佳宏


上列上訴人等因被告等違反家庭暴力防治法之傷害案件，不服臺
灣臺中地方法院110年度訴字第1881號中華民國111年2月17日第
一審判決（起訴案號：臺灣臺中地方檢察署110年度偵字第23881
號），提起上訴，本院判決如下：
    主  文
原判決關於乙○○部分撤銷。
乙○○犯傷害直系血親尊親屬罪，共貳罪，各處拘役參拾日，應執
行拘役伍拾日。未扣案運動滾輪壹只沒收，於全部或一部不能沒
收或不宜執行沒收時，追徵其價額。
其他上訴駁回。
    事  實
一、丙○○係乙○○之○，2人具有家庭暴力防治法第3條第3款之家庭
    成員關係，雙方感情素有不睦，分別為下列犯行：
(一)乙○○於民國110年2月7日19時許，在與其○○○○位於臺中市○○
    區○○○○路○○○○○○○○○○○路○段○○000號之住處二樓，因丙○○返
    回該處，發現其房間物品遭乙○○擅自搬離而心生不滿，2人
    發生口角爭執，丙○○先推倒乙○○，乙○○倒地後見狀，則基於
    傷害直系血親尊親屬之犯意，隨手拿起一旁其所有之運動滾
    輪1只（未扣案）砸向丙○○頭部，致丙○○頭部及眼角均流血
    之傷害。隨後乙○○離開現場，然因丙○○持續在該房間內鬧事
    ，乙○○再返回該房間，丙○○則基於傷害之犯意，再出手推倒
    乙○○，並掐住乙○○之頸部，將乙○○壓制在地，致乙○○受有頸
    部擦傷、左側肩部挫傷、下背部挫傷、右側上臂擦傷、右側
    手部挫傷、左側肩部挫傷、左側上臂擦傷、左側腕部擦傷、
    右踝部擦傷等傷害。之後乙○○大聲呼救，在該處三樓工作之
    租屋房客甲○○始到場將2人分開，並報警處理(丙○○所犯上述
    傷害部分，業經本院110年度上訴字第2247號判決上訴駁回
    ，即維持原審110年度訴字第1674號判決「拘役40日，如易
    科罰金，以新臺幣1千元折算1日」之論罪科刑)。
(二)丙○○於110年3月29日9時50分前之某時，返回乙○○與其○○○○
    之上址住處，發現乙○○亂動其房間物品，即氣急敗壞在上址
    一樓對著○○○大吼，而該址三樓之租屋房客甲○○見狀，旋即
    通知乙○○返家處理，乙○○返回該處後見狀，先質問丙○○「你
    要對我○幹嘛？」，丙○○遂基於傷害之犯意，在上址一樓先
    以玻璃瓶砸向乙○○，但並未砸到，乙○○遂躲至該處鋁門窗後
    ，丙○○則試圖隔著鋁門窗抓乙○○，因乙○○持續閃躲，丙○○則
    轉向甲○○，對其稱「你這什麼爛朋友？」，並接續基於上述
    之傷害犯意，衝向甲○○將其推倒並壓制於沙發上，乙○○見狀
    ，則將丙○○自甲○○身上拉開，隨後乙○○與丙○○均倒地，乙○○
    即將丙○○壓制於地上，丙○○則接續基於上述之傷害犯意，以
    口咬乙○○之右手，而丙○○之上述傷害行為，除致乙○○受有右
    肩部拉傷、右側手臂咬傷之傷害，亦致甲○○受有腹壁挫傷、
    雙側手部擦傷之傷害。乙○○因擔心丙○○起身攻擊，又基於傷
    害直系血親尊親屬之犯意，以口咬丙○○之右耳及鼻子，致丙○○受有右耳咬傷合併皮膚受損、右鼻部遭人咬傷之傷害。
二、案經丙○○及乙○○、甲○○各訴由臺中市政府警察局第四分局報
    告臺灣臺中地方檢察署檢察官偵查起訴。
    理  由
壹、有罪部分：
一、證據能力部分：
(一)本判決所引用上訴人即被告（下稱被告）丙○○、乙○○以外之
    人於審判外之言詞或書面陳述，均經本院於審理時當庭直接
    提示而為合法調查，檢察官、被告2人均同意作為證據，本
    院審酌前開證據作成或取得狀況，均無非法或不當取證之情
    事，亦無顯不可信情況，故認為適當而均得作為證據。則上
    述證據，依刑事訴訟法第159條之5規定，均具有證據能力。
(二)本判決以下所引用之非供述證據，均與本案事實具有自然關
    聯性，且核屬書證、物證性質，又查無事證足認有違背法定
    程式或經偽造、變造所取得等證據排除之情事，復經本院依
    刑事訴訟法第164條、第165條踐行物證、書證之調查程序，
    亦足認均有證據能力。　　
二、認定犯罪事實所憑之證據及理由：
    被告丙○○固坦承於110年3月29日9時50分前之某時，前往上
    述地點，惟否認有何傷害犯行，辯稱：當天我沒有跟○○○說
    過話，乙○○、甲○○他們進來就壓著我打，我沒有還手的餘力
    ，我當天連一根指頭都沒有打到他們，不知他們的傷從何而
    來，我如果有跟他們扭打，我的身上應該會有扭打的傷痕云
    云。另被告乙○○固坦承於110年2月7日19時許，在上述地點
    ，以其所有而未扣案之運動滾輪揮打丙○○；另於110年3月29
    日9時50分許，在上述地點，壓制丙○○及以口咬丙○○之右耳
    及鼻子，惟均否認有何傷害直系血親尊親屬之二次犯行，辯
    稱：我是為了保護我○○、我朋友甲○○及我自己，我上述二次
    行為都是正當防衛云云。然查：
(一)犯罪事實一(一)部分：
  ⒈被告乙○○於上述事實一(一)所示時、地，持其所有而未扣案
    之運動滾輪揮打丙○○等情，業據被告乙○○於警詢、偵查、原
    審及本院坦承明確（見偵卷第23-25頁、第89-90頁、原審卷
    第48頁、本院卷第175-176頁），核與告訴人即證人丙○○於
    警詢指述相符（見偵卷第14-15頁），且丙○○因此受有頭部
    及眼角均流血受傷等傷害，有卷附之運動滾輪1只照片及丙○○傷勢照片可佐（見偵卷第55、57頁），此部分之事實足可
    認定。
  ⒉被告乙○○抗辯及其原審辯護意旨雖以：當時乙○○先遭丙○○攻
    擊，被丙○○壓制於地上，乙○○始隨手拿起運對滾輪對丙○○進
    行防衛，應構成正當防衛等語。然依據被告乙○○於警詢及偵
    查供稱：當天丙○○回家發現我把他房間的電視移到另一個房
    間，他就到我房間質問我為什麼要動他的東西，我想要離開
    我的房間，但丙○○擋在門口，我要走出門口會比較靠近他的
    身體，他可能以為我要攻擊他，他就先攻擊我，他掐我的脖
    子，我往後摔倒在地上，他看起來又要掐我脖子，我就順手
    拿起旁邊的滾輪，往他的方向揮過去，然後我就趁隙離開現
    場，後來他持續在我房間鬧事，我又回到房間要阻止他，他
    就把我壓倒在地上，用手掐住我的脖子，我就大喊甲○○的名
    字，甲○○就下樓將我們分開並報警等語（見偵卷第23-24頁
    、第90頁），及證人甲○○於原審所證：110年2月7日當天，
    我在該處3樓工作，聽到2樓有乙○○的呼救聲，我到2樓時發
    現丙○○手掐住乙○○的脖子並壓在地上，我就趕緊將2人分開
    ，我沒有看到乙○○用運動滾輪攻擊丙○○的過程等語（見原審
    卷第133頁），可見當時之事實經過為告訴人丙○○先將被告
    乙○○推倒，乙○○倒地後，隨即持運動滾輪朝丙○○揮打，並離
    開現場，後再返回該處而遭丙○○壓制並掐脖子，甲○○始到場
    將2人分開並報警，則乙○○在持運動滾輪揮打丙○○時，其固
    然已遭丙○○推倒，然其並未遭丙○○持續壓制或攻擊，足認當
    時丙○○之不法侵害行為已經結束，自不合於正當防衛之構成
    要件，又證人甲○○上述所證內容，則屬被告乙○○上述犯後之
    情節，不足為有利於被告乙○○之認定。據上，被告乙○○此部
    分之傷害直系血親尊親屬犯行明確，自可認定。
(二)犯罪事實一(二)部分：
  ⒈被告丙○○此部分傷害事實，業據告訴人乙○○、甲○○於警詢指
    陳明確（見偵卷第17-18頁，27-28頁），並有○○○○○○附設醫
    院受理家庭暴力事件驗傷診斷書、同上醫院診斷證明書在卷
    可查（見偵卷第43-46頁），另被告乙○○此部分傷害事實，
    亦據告訴人丙○○於警詢指陳明確（見偵卷第14-15頁），並
    有○○醫院受理家庭暴力事件驗傷診斷書在卷可查（見偵卷第
    47-48頁）。
　⒉證人○○○、甲○○於原審均具結指證被告丙○○、乙○○2人於上述
    時、地，有如上述事實欄一(二)所載之言語衝突、肢體壓制
    、拉扯及口咬等傷害過程明確（見原審卷第117-137頁），
    又經醫師檢驗之傷勢位置亦與告訴人丙○○、乙○○指述遭攻擊
    之位置相符，足認此部分事實經過確係丙○○先持玻璃罐攻擊
    乙○○未果，後轉向攻擊甲○○，將甲○○壓制於沙發上，後乙○○
    見狀前去將丙○○拉開，二人倒地後乙○○又隨即壓制丙○○，丙○○則以口咬乙○○之右手背，乙○○再以口咬丙○○之右耳及鼻子
    ，因而導致丙○○、乙○○、甲○○各自受有上述傷勢等情，均可
    認定。被告丙○○辯稱當天沒有傷害乙○○及甲○○云云，顯與上
    述事證不符，不足採信。
  ⒊被告乙○○抗辯及其原審辯護意旨雖以：當時係乙○○基於保護
    甲○○之生命安全，用手先將丙○○壓制在地，丙○○仍咬住乙○○
    之右手不放，乙○○才扭動右手試圖把丙○○甩掉，但無法擺脫
    ，所以乙○○才去咬丙○○的耳朵及鼻子，為合理之防衛行為，
    並非出於傷害之故意為之，應構成正當防衛等語。然依上述
    認定之事實經過，衝突當時乙○○已將丙○○壓制在地，其固然
    遭丙○○以口咬其右手，但無從認定丙○○是否係持續咬住乙○○
    不放，且乙○○以口咬丙○○之耳朵及鼻子時，丙○○已遭乙○○壓
    制在地，可認乙○○此時足以防止丙○○繼續攻擊自身或甲○○。
    從而，即難認被告乙○○係基於防衛之意思而為，而係有意之
    攻擊行為，顯係出於傷害之犯意甚明。
(三)被告丙○○於原審及本院雖均主張其無咬乙○○，咬傷部分可以
    比對或檢驗其齒痕等語（見原審卷第174頁、本院卷第174頁
    ），然被告丙○○上述傷害犯行事實，業已認定如上，此部分
    事證已明，足認此部分證據調查之聲請並無必要，併予說明
    。
(四)綜上所述，本案事證明確，被告丙○○、乙○○所各犯上述傷害
    犯行，均可認定，應依法論科。
三、論罪科刑：
(一)按家庭暴力防治法所稱家庭暴力者，謂家庭成員間實施身體
    、精神或經濟上之騷擾、控制、脅迫或其他不法侵害之行為
    ；又所稱家庭暴力罪者，謂家庭成員間故意實施家庭暴力行
    為而成立其他法律所規定之犯罪，家庭暴力防治法第2條第1
    款、第2款分別定有明文。查被告丙○○、乙○○為○○關係，此
    據被告2人陳明在卷，並有個人戶籍資料在卷可憑(見偵卷第
    65頁)，被告2人（均兼告訴人）間具有家庭暴力防治法第3
    條第3款所定之家庭成員關係，足為認定。故核被告丙○○所
    為，係犯刑法第277條第1項之傷害罪。另核被告乙○○所為上
    述2次犯行，均係犯刑法第277條第1項、第280條之傷害直系
    血親尊親屬罪。被告2人所為均屬對於家庭成員間實施身體
    上不法侵害之行為，而為家庭暴力防治法第2條第2款所定之
    家庭暴力罪，惟因家庭暴力防治法對於家庭暴力罪並無科處
    刑罰之規定，應各依刑法傷害罪、傷害直系血親尊親屬罪之
    規定予以論罪科刑。
(二)被告丙○○基於同一傷害之犯意，接續推倒壓制甲○○，又以口
    咬乙○○，及被告乙○○以口咬丙○○之右耳及鼻子，均係於密切
    接近之時間，在同一地點接續為之，各次行為之獨立性薄弱
    ，難以強行分離，均應論以接續之一行為。被告丙○○以一行
    為傷害甲○○及乙○○，為想像競合犯，應依刑法第55條前段規
    定，從一重處斷。
(三)被告乙○○所犯上述2罪間，犯意各別，行為互殊，應予分論
    併罰。
(四)告訴人丙○○係被告乙○○之○（如上卷附之個人戶籍資料)，被
    告乙○○上述2次傷害直系血親尊親屬罪，應依刑法第280條規
    定，均加重其刑。
四、原判決關於被告乙○○部分，以其傷害直系尊親屬之2次犯行
    事證明確，予以論罪科刑，固非無見，惟查：
(一)被告於上述事實欄一(一)部分之傷害犯行，所用之運動滾輪
    1只，係屬被告所有且供其犯罪所用，雖未扣案，仍應宣告
    沒收（如下述理由），原判決就此部分漏未沒收，自有未洽
    。
(二)被告於上述事實欄一(一)、(二)所為2次傷害犯行，均係犯
    刑法第277條第1項、第280條之對直系血親尊親屬犯傷害罪
    。而刑法第280條之「加重其刑至二分之一」規定，即屬刑
    法分則加重之性質。則被告所犯上述刑法第277條之傷害罪
    ，其法定刑為5年以下有期徒刑，因有上述刑法分則加重之
    情形，故該罪之法定刑有期徒刑部分加重之結果，即非「最
    重本刑為5年以下有期徒刑以下之刑之罪」，縱受拘役之宣
    告，與刑法第41條第1項規定得易科罰金之要件即有不符，
    自不得諭知易科罰金之折算標準。從而原審判決關於被告部
    分，誤為「如易科罰金，以新臺幣1千元折算1日」之易科罰
    金折算標準宣告，其判決即非適法。被告乙○○上訴主張其所
    為係正當防衛等語，雖無理由（如上所述），但檢察官上訴
    指摘原判決為上述易科罰金折算標準宣告部分有所不當，則
    為有理由，仍應由本院將原判決關於被告乙○○部分予以撤銷
    改判。爰以行為人之責任為基礎，審酌被告乙○○係丙○○之○
    ，卻不能循正當管道解決糾紛，乙○○竟以運動滾輪揮打丙○○
    ，致丙○○受有頭部及眼部流血之傷害；又以口咬丙○○，致丙○○受有右耳咬傷合併皮膚受損、右鼻部遭人咬傷等傷害，其
    犯罪手段、所生損害，未能賠償對方所受損害之犯後態度，
    暨被告之素行及碩士畢業之智識程度、從事環保相關行業之
    生活狀況，又雖檢察官上訴意旨及告訴人丙○○於本院陳述關
    於被告之科刑意見(見本院卷第8-9頁、第178頁)，均請對被
    告從重量刑，然本院考量如事實欄所載之本案2次雙方衝突
    之事發經過等一切情狀，仍認以量處如主文第2項所示之刑
    為當，並衡酌被告所犯2罪之犯罪類型、行為態樣、手段、
    動機、侵害法益種類及責任非難程度，而為整體評價後，定
    其應執行之刑如主文第2項所示。至於是否得依刑法第41條
    第3項、第2項規定，以提供社會勞動6小時折算拘役1日，易
    服社會勞動，要屬執行事項，當俟本案判決確定後，另由執
    行檢察官依檢察機關辦理易服社會勞動作業要點之相關規定
    審酌，非屬法院裁判之範圍，附此說明。
(三)按供犯罪所用、犯罪預備之物或犯罪所生之物，屬於犯罪行
    為人者，得沒收之；前二項之沒收，於全部或一部不能沒收
    或不宜執行沒收時，追徵其價額，宣告前二條之沒收或追徵
    ，有過苛之虞、欠缺刑法上之重要性、犯罪所得價值低微，
    或為維持受宣告人生活條件之必要者，得不宣告或酌減之，
    刑法第38條第2項前段、第4項、第38條之2第2項分別定有明
    文。經查被告於本院供明：其於本案中使用之運動滾輪為其
    所買之物，現在仍在家裡等語（見本院卷第176頁），是上
    開運動滾輪1只為被告所有，並供其為上述事實欄(一)傷害
    犯行所用之物，且未扣案，爰依刑法第38條第2項、第4項規
    定宣告沒收，於全部或一部不能沒收或不宜執行沒收時，追
    徵其價額。
五、原判決關於被告丙○○部分認其犯傷害罪，因而適用刑法第27
    7條第1項、第41條第1項前段、刑法施行法第1條之1第1項等
    規定，並以行為人之責任為基礎，審酌被告丙○○係乙○○之○
    ，卻不能循正當管道解決糾紛，以推倒壓制甲○○，以口咬乙○○，致甲○○、乙○○各受有上述傷害，其犯罪手段、所生損害
    ，及未坦承犯行，亦未能賠償對方所受損害之犯後態度，暨
    被告之素行，高中畢業之智識程度、從事木工之生活狀況等
    一切情狀，量處拘役30日，及諭知如易科罰金，以新臺幣1 
    千元折算1日之折算標準。經核原審就被告丙○○部分之認事
    用法，均無不合，量刑亦屬允當。從而，被告丙○○上訴意旨
    否認犯罪，並無理由，此部分上訴應予駁回。　　
據上論斷，應依刑事訴訟法第368條、第369條第1項前段、第364
條、第299條第1項前段，判決如主文。
本案經檢察官陳宜君提起公訴，檢察官李濂提起上訴，檢察官丁○○到庭執行職務。
中　　華　　民　　國　　111 　年　　6 　　月　　16　　日
        　刑事第十一庭    審判長法　官  張  意  聰
　　　　　　　　　　　　　　    法　官  陳  慧  珊
　　　　　　　　　　　　　　　  法　官  田  德  煙
以上正本證明與原本無異。     
如不服本判決應於收受送達後20日內向本院提出上訴書狀，其未
敘述上訴理由者，並得於提起上訴後20日內向本院補提理由書（
均須按他造當事人之人數附繕本）「切勿逕送上級法院」。因疫
情而遲誤不變期間，得向法院聲請回復原狀。

                                書記官  陳  妙  瑋
　　　　　　　　　　　　　　　　
中　　華　　民　　國　　111 　年　　6 　　月　　16　　日

附錄本案論罪科刑法條全文：
刑法第277條第1項
傷害人之身體或健康者，處5年以下有期徒刑、拘役或50萬元以
下罰金。
刑法第280條
對於直系血親尊親屬，犯第277條或第278條之罪者，加重其刑至
二分之一。